---
title: "Tubes ADW_Kelompok 7_RA"
author: "Kelompok 7"
date: "2024-10-28"
output: html_document
---


```{r}
library(readxl)
library(forecast)
library(tseries)
library(ggplot2)
library(dplyr)
library(graphics)
library(TSA)
library(tidyverse)
library(lubridate)
library(gridExtra)
library(ggfortify)
library(lmtest)
library(stats)
library(MASS)
library(fpp2)
library(FinTS)
library(car)
library(nortest)
library(aTSA)
library(dynlm)
library(psych)
library(moments)
```

```{r}
#Deklarasi Data
data_gula <- read_excel("Produksi gula.xlsx")
data_gula
```


```{r}
data<-as.numeric(data_gula$Jumlah)
data<-ts(data, start=c(2017,1), frequency = 12)
data

```

```{r}

#Time Series Plot
ts.plot(data, main="Produksi Gula Tahun 2017-2022", xlab="Bulan", ylab="Jumlah ", type="o")

```
```{r}
plot(decompose(data))
```


Membagi data train dan data test
```{r}
#splitting data
training<-data[1:64]
testing<-data[65:72]
training.ts<-ts(training)
testing.ts<-ts(testing,start=60)
plot(training.ts)
plot(testing.ts)

```

Cek Kestasioneran data
```{r}
adf.test(training)
#data tidak stasioner karena p-value>5%
```
dataa tidak stasioner karena p-value diperoleh lebih besar dibanding alpha = 0.05

```{r}
# Plot ACF dan PACF
par(mfrow=c(1,2))
acf(training, main="ACF Plot")
pacf(training, main="PACF Plot")
#Berdasarkan plot ACF pada data, nilai korelasi setiap lag sebagaimana terlihat pada plot di atas 
```


Musiman
```{r}
#musiman
diff_musiman <- diff(training,differences=1, lag=12)

#test stasioner rata-rata
#seasonal
adf.test(diff_musiman)
```

Non Musiman
```{r}
#nonmusiman
#differencing non-musiman (lag 1 setelah differencing musiman)
diff_nonmusim <- diff(diff_musiman, differences = 1)

#tes stasioner non musiman
adf.test(diff_nonmusim)
```
Dari uji adf dapat dilihat nilai p-value yang diperoleh lebih kecil dari 0.05. Maka sudah cukup bukti yang menunjukkan bahwa data telah stasioner.

```{r}

# Plot ACF dan PACF non-musiman
par(mfrow=c(1,2))
acf(diff_nonmusim, lag.max=36, main="ACF Plot setelah Differencing")
pacf(diff_nonmusim, lag.max=36, main="PACF Plot setelah Differencing")
```
Pada model SARIMA notasi yang digunakan dalam membuat model yaitu (p,d,q) sebagai notasi non musiman dan (P,D,Q) sebagai notasi musimannya. Output lag yang digunakan pada grafik ACF dan PACF hanya 4 lag pertama.

Berdasarkan plot tersebut,batang PACF keluar hingga lag ke-1 dan pada lag 12, 24, 36 lag yang keluar lag 1 menunjukkan AR yaitu p = 1 dan SAR yaitu P = 1. Pada batang ACF keluar hingga lag ke-1 dan pada lag 12, 24, 36 keluar hingga lag ke-1 maka menunjukkan order MA yaitu q = 1 dan Q = 1. Serta sebelumnya dilakukan differensi musiman orde 1 (d = 1) dan non-musiman orde 1 (D = 1).

Maka, 
p = 1
d = 1
q = 1
P = 1
D = 1
Q = 1
Dengan begitu diperoleh model utama SARIMA (1,1,1)(1,1,1). Overfitting terhadap model dapat dipilih model dengan order lebih rendah atau kombinasi order pada model utama. Kali ini akan diuji 6 model, yaitu

1. SARIMA(1, 1, 1)(1, 1, 1) — Model utama untuk baseline.
2. SARIMA(1, 1, 1)(1, 1, 0) — Penyederhanaan dari model utama dengan parameter musiman yang lebih sedikit.
3. SARIMA(1, 1, 1)(0, 1, 1) — Model dengan pengurangan komponen AR musiman, tetapi mempertahankan seasonal MA.
4. SARIMA(0, 1, 1)(1, 1, 1) — Model dengan pengurangan komponen AR non-musiman, tetapi mempertahankan komponen musiman yang kuat.
5. SARIMA(1, 1, 0)(1, 1, 1) — Model dengan pengurangan komponen MA non-musiman.
6. SARIMA(0, 1, 0)(1, 1, 1) — Model yang paling sederhana namun tetap mempertahankan komponen musiman yang kuat.



Pembentukan Model

```{r}
# Kombinasi Model 1: (1,1,1)(1,1,1)
model_1 <- Arima(ts(training, frequency = 12),
                 order = c(1, 1, 1),
                 seasonal = list(order = c(1,1,1), period = frequency(training)),
                 method = "ML",
                 include.drift = FALSE)
print("Model 1: p = 1, d = 1, q = 1, P = 1, D = 1, Q = 1")
print(summary(model_1))
print(accuracy(model_1))

# Kombinasi Model 2: (1, 1, 1)(1, 1, 0) 
model_2 <- Arima(ts(training, frequency = 12),
                 order = c(1, 1, 1),
                 seasonal = list(order = c(1, 1, 0), period = frequency(training)),
                 method = "ML",
                 include.drift = FALSE)
print("Model 2: p = 1, d = 1, q = 1, P = 1, D = 1, Q = 0")
print(summary(model_2))
print(accuracy(model_2))

# Kombinasi Model 2:  (1, 1, 1)(0, 1, 1)
model_3 <- Arima(ts(training, frequency = 12),
                 order = c(1, 1, 1),
                 seasonal = list(order = c(0, 1, 1), period = frequency(training)),
                 method = "ML",
                 include.drift = FALSE)
print("Model 3: p = 1, d = 1, q = 1, P = 0, D = 1, Q = 3")
print(summary(model_3))
print(accuracy(model_3))

# Kombinasi Model 4:  (0, 1, 1)(1, 1, 1)
model_4 <- Arima(ts(training, frequency = 12),
                 order = c(0, 1, 1),
                 seasonal = list(order = c(1, 1, 1), period = frequency(training)),
                 method = "ML",
                 include.drift = FALSE)
print("Model 4: p = 0, d = 1, q = 1, P = 1, D = 1, Q = 1")
print(summary(model_4))
print(accuracy(model_4))

# Kombinasi Model 5:  (1, 1, 0)(1, 1, 1)

model_5 <- Arima(ts(training, frequency = 12),
                 order = c(1, 1, 0),
                 seasonal = list(order = c(1, 1, 1), period = frequency(training)),
                 method = "ML",
                 include.drift = FALSE)
print("Model 5: p = 1, d = 1, q = 0, P = 1, D = 1, Q = 1")
print(summary(model_5))
print(accuracy(model_5))

# Kombinasi Model 6: (0, 1, 0)(1, 1, 1)
model_6 <- Arima(ts(training, frequency = 12),
                 order = c(0, 1, 0),
                 seasonal = list(order = c(1, 1, 1), period = frequency(training)),
                 method = "ML",
                 include.drift = FALSE)
print("Model 6: p = 0, d = 1, q = 0, P = 1, D = 1, Q = 1")
print(summary(model_6))
print(accuracy(model_6))



```


Model terbaik SARIMA(0, 1, 0)(1, 1, 1) dengan AIC terkecil adalah AIC=1626.6



```{r}
#Uji Diagnostik
#Diagnostik Model: Eksploratif
#Analisis sisaan dapat dilihat secara eksploratif menggunakan Q-Q plot, residuals plot, ACF dan PACF plot.

sisaan <- model_6$residuals
par(mfrow=c(2,2))
qqnorm(sisaan)
qqline(sisaan, col = "red", lwd =1)
plot(c(1:length(sisaan)),sisaan)
acf(sisaan)
pacf(sisaan)

```


```{r}
#Diagnostik Model: Uji Formal
#1. Sisaan Menyebar Normal
shapiro.test(sisaan)
#hasil Shapiro-Wilk test, diperoleh p-value (0.3484) > α (0.05) maka tolak H0. 
#Artinya,  cukup bukti untuk menyatakan bahwa sisaan menyebar normal pada taraf nyata 5%.
```


```{r}
#2. Sisaan Saling Bebas
#Uji formal ini dilakukan dengan LJung-Box test.
Box.test(sisaan, type = "Ljung")
#Berdasarkan LJung-Box test, diperoleh p-value (0.7077) > α (0.05), maka tak tolak H0. Artinya, cukup bukti untuk menyatakan bahwa sisaan antara lag saling bebas atau dapat dikatakan tidak ada autokorelasi antara sisaan lag pada taraf nyata 5%.
```


```{r}
#3. Nilai Tengah Sisaan Sama dengan Nol
t.test(sisaan, mu = 0, conf.level = 0.95)
```
```{r}
# Menggunakan SARIMA (0, 1, 0)(1,1,1)[12] untuk ramalan
ramalan <- forecast::forecast(
  Arima(
    training.ts, 
    order = c(0, 1, 0),                # Non-musiman ARIMA(0, 1, 0)
    seasonal = list(order = c(1, 1, 1), period = 12),  # Musiman SARIMA(1, 1, 0)[12]
    method = "ML", 
    include.drift = TRUE                # Termasuk drift jika diperlukan
  ), 
  h = 8  # Prediksi 8 periode ke depan
)

# Menyimpan hasil ramalan
data.ramalan <- ramalan$mean

# Menampilkan hasil ramalan
data.ramalan

```



```{r}
# Forecasting
autoplot(ramalan) +
  ggtitle("Ramalan Produksi Gula Menggunakan SARIMA") +
  xlab("Bulan") + ylab("Jumlah Produksi")

```


```{r}
testing
data.ramalan
```

```{r}
# Plot ramalan
plot(data.ramalan, lwd = 2, main = "Ramalan dengan Model SARIMA Terbaik")
```







```{r}
perbandingan.temp<-matrix(data=c(testing.ts[1:5], data.ramalan[1:5]), nrow = 5, ncol = 2)
colnames(perbandingan.temp)<-c("Aktual","Hasil Forecast")
head(perbandingan.temp)
```


```{r}
accuracy(testing, data.ramalan)

```











